【裁判字號】    97,上,89
【裁判日期】    970903
【裁判案由】    侵權行為損害賠償
【裁判全文】
臺灣高等法院高雄分院民事判決            97年度上字第89號
上  訴  人  甲○○
被上訴人    上海商業銀行股份有限公司前金分公司
法定代理人  辛○○
訴訟代理人  己○○
            丙○○
被上訴人    兆豐商業銀行股份有限公司高雄分公司
法定代理人  戊○○
訴訟代理人  李昌明律師
被上訴人    丁○○
                        樓之5
上列當事人間因侵權行為損害賠償事件，上訴人對於民國97年4
月15日臺灣高雄地方法院97年度訴字第63號第一審判決提起上訴
，本院於97年8 月27日辯論終結，茲判決如下：
    主  文
上訴駁回。
第二審訴訟費用由上訴人負擔。
    事實及理由
一、上訴人主張：其遭人詐騙，於民國95年11月21日匯款新台幣
    （下同）165 萬2000元至自稱丁○○者在被上訴人上海商業
    儲蓄銀行前金分行（下稱上海銀行）申辦之帳戶（下稱上海
    銀行帳戶），另匯款150 萬5000元至被上訴人兆豐銀行股份
    有限公司高雄分公司自稱丁○○者申辦之帳戶（下稱兆豐銀
    行帳戶），嗣發覺被騙後報警處理，發現上開2 帳戶之申請
    人即自稱丁○○者之資料，均與被上訴人丁○○之真實證件
    資料有別，上海銀行、兆豐銀行依虛偽之證件核准自稱丁○
    ○者在該行設立帳戶，致上訴人損失上開所匯入之款項，上
    海銀行、兆豐銀行亦應同負損害賠償責任，爰依侵權行為之
    法律關係訴請被上訴人賠償所受損害315 萬7000元。原審為
    上訴人敗訴之判決，上訴人對於上海銀行及兆豐銀行負責人
    辛○○及戊○○部份未聲明不服，該部分應已確定。其餘敗
    訴部份，則提起上訴。於本院聲明：(一)原判決駁回後開之訴
    部分廢棄。(二)上海銀行應給付上訴人165 萬2000元，兆豐銀
    行應給付上訴人150 萬5000元，丁○○應給付原告315 萬
    7000元。
二、被上訴人則以：上海銀行、兆豐銀行所屬人員受理帳戶之開
    戶時，除核對申請人提供之身分證、健保IC卡等雙重證件上
    照片與其本人相符外，更調閱聯徵資料，確認丁○○身分證
    並無掛失紀錄，並建立開戶影像檔，始予核准，作業程序均
    依規定辦理，且已盡應有之注意，並無疏失。況所屬人員並
    未參與詐騙，上訴人縱因詐騙受損，與銀行所屬人員受理開
    立帳戶尚無因果關係。丁○○本人並未申辦兆豐銀行、上海
    銀行帳戶，自稱丁○○者申請上開帳戶之證件所載均與其本
    人之證件不符，上訴人受騙與其並無關連等語置辯。於本院
    均聲明：上訴駁回。
三、本件之不爭執事項及爭執事項：
  (一)不爭執事項：
    1.上訴人於95年11月21日因被他人詐騙，匯款165 萬2000元
      至系爭上海銀行帳戶，另匯款150 萬5000元至系爭兆豐銀
      行帳戶，上開款項於同日即由該自稱丁○○者或其授權者
      分別提領完畢。
    2.上訴人發覺遭上開詐騙後，隨即於95年11月21日晚上10時
      45分報警處理。
    3.上訴人因上開被詐騙各受有165 萬2000元、150 萬5000元
      之損害。
  (二)爭執事項：
    1.申辦上海銀行帳戶、兆豐銀行帳戶之自稱丁○○者是否為
      本件丁○○？
    2.上訴人所受損害與上海銀行、兆豐銀行、丁○○間有無因
      果關係？
    3.上訴人訴請被上訴人賠償有無理由？
四、關於申辦上海銀行帳戶、兆豐銀行帳戶之自稱丁○○者是否
    為本件丁○○之爭點，本院之判斷為：
  (一)自稱丁○○者申辦上海銀行、兆豐銀行帳戶所提出雙重證件
    ，其上所載身分證字號固與本件丁○○所持該等證件所載者
    相符，然本件丁○○並無補發身分證紀錄，且自稱丁○○者
    所持之身分證，記載之父母姓名與本件丁○○之戶籍資料不
    符，相貌亦非同一人，此有高雄市前鎮區戶政事務所97年1
    月21日高市鎮戶字第0970 000469 號函及所附本件丁○○換
    領國民身分證申請書、戶籍謄本附卷可稽（原審卷第132 至
    134 頁），且核本件丁○○換領國民身分證申請書及身分證
    上所附相片之容貌（原審卷第133 頁、第55頁），確與自稱
    丁○○者申辦上海銀行帳戶、兆豐銀行帳戶所持身分證、健
    保卡上相片及開戶當日所攝照片之容貌明顯不符，亦有各該
    相片附卷可按（原審卷第33、34、50、93頁）。
  (二)經以自稱丁○○者申辦上海銀行帳戶、兆豐銀行帳戶所持身
    分證上記載之設籍地址「高雄市○○區○○里○ 鄰○○街41
    號之4 」，以戶役政資訊查詢系統查詢結果，上開地址並不
    存在，有全戶戶籍資料查詢結果1 份附卷可查（原審卷第
    109 頁）。
  (三)本件丁○○並無遺失而重新申請健保IC卡之紀錄，且自稱丁
    ○○者申辦上海銀行帳戶、兆豐銀行帳戶時所持之健保IC
    卡之卡號並不存在，有中央健康保險局高屏分局97年1 月22
    日健保高承三字第0970001874號函附卷可憑（原審卷第131
    頁）。
  (四)上海銀行、兆豐銀行於自稱丁○○者申請開設帳戶時，既要
    求該人提出身分證、健保IC卡等雙重證件，該等證件均附有
    相片，上海銀行及兆豐銀行並要求當場攝影照相存檔（原審
    卷第40、93頁），可知辦理人員已對申辦者之實際容貌與證
    件所附相片相互比對，認相符後始同意辦理，則自稱丁○○
    者之容貌既如申辦時所提出身分證、健保IC卡及當場所拍攝
    之相片，而上開相片上之容貌與本件丁○○之實際容貌並不
    相符業如前述，故申辦上海銀行帳戶、兆豐銀行帳戶之自稱
    丁○○者並非本件丁○○應可認定。且依上開查詢結果，丁
    ○○並未遺失身分證或健保IC卡，且自稱丁○○者持以申辦
    上海銀行帳戶、兆豐銀行帳戶之身分證及健保IC卡，其上所
    載之資料諸多與本件丁○○之身分證、健保IC卡資料並不相
    符，則亦難遽認本件丁○○有提供身分證、健保IC卡供他人
    偽造證件以行詐騙之情形，此外上訴人並未提出證據或聲請
    調查以證明本件丁○○有其他參與本件不法詐騙之行為，則
    自難推論本件丁○○與本案之詐騙有關連。
五、關於上訴人所受損害與上海銀行、兆豐銀行、丁○○間有無
    因果關係之爭點，本院判斷為：
  (一)按因故意或過失，不法侵害他人之權利者，負損害賠償責任
    ，民法第184 條第1 項前段定有明文，則請求損害賠償必被
    害人受有損害，加害人有不法侵害之行為且有故意或過失，
    並兩者間有因果關係為要件。而本件上訴人因被他人詐騙，
    於95年11月21日匯款165 萬2000元至上海銀行帳戶，另匯款
    150 萬5000元至兆豐銀行帳戶。於同日，系爭上海銀行帳戶
    由自稱丁○○者授權「庚○○」持統一編號Ｚ000000000號之
    身分證提領165 萬元；系爭兆豐銀行由自稱丁○○者授權「
    乙○○」持統一編號Ｚ000000000號之身分證提領141 萬元，
    有該等銀行所提出交易登記簿、交易資料表及提領人身分證
    正反面影本等足憑（本院卷107 至109 頁、134 頁）。上開
    款項既於同日即由該自稱丁○○者或其授權者分別提領完畢
    ，則上訴人主張受有上開損害，雖可認定。
  (二)惟查：(1)上海銀行、兆豐銀行所屬人員辦理上海銀行帳戶、
    兆豐銀行帳戶時，固未能察覺自稱丁○○者所持為偽造之身
    分證及健保IC卡，惟2 家銀行承辦人員已核對上開證件所示
    相片確與自稱丁○○者相符，兆豐銀行並當場拍攝相片存檔
    ，且2 家銀行以自稱丁○○者所持證件之身分證統一編號查
    詢財團法人金融聯合徵信中心之結果，該編號確為丁○○之
    身分證統一編號，況經兆豐銀行進一步查詢結果，該編號之
    身分證請領紀錄亦無異常（原審卷第33頁至第37頁、第50頁
    至第54頁），則銀行承辦人員應已盡形式審查之能事。(2)系
    爭上海銀行帳戶取款之「庚○○」，依該身分證統一編號所
    查得資料顯示，有關住址及配偶之記載與上海銀行所留存之
    身分證資料並不相符（本院卷109 、110 頁），庚○○本人
    到庭證實其身分證為他人所偽造，其非前述提領該款項之人
    等情，為上訴人所不爭執，應堪信實。另兆豐銀行帳戶提款
    之「乙○○」，執同號身分證之乙○○本人因案自94年即遭
    收押迄今，亦顯非該提款之人，亦為上訴人所不爭執，而堪
    信實。(3)設立系爭帳戶及提領該等款項之人所提出之身分證
    等證件雖皆屬偽造，然因無實物可資查證，且坊間偽造證件
    之技術本可亂真，自難因事後經查證得知自稱丁○○、乙○
    ○、庚○○者等人申辦帳戶或提領款項時所持證件係偽造，
    逕自推論承辦人員審核過程即有疏失或有不法之行為。(4)本
    件上訴人係受與自稱丁○○者勾串之集團所詐騙，而實施詐
    騙者非上海銀行、兆豐銀行或其等之所屬人員為上訴人所不
    爭執，則導致上訴人受損之不法行為自與上海銀行、兆豐銀
    行或其等所屬人員無關，故上訴人所受損害自與上海銀行、
    兆豐銀行或其等所屬人員之審核行為無因果關係，上訴人主
    張上海銀行、兆豐銀行在辦理上海銀行帳戶、兆豐銀行帳戶
    過程對其有不法侵害，尚無可採。
六、綜上所述，本件既無法證明本件丁○○與上訴人所受之詐騙
    有關連，且上訴人所受詐騙與上海銀行、兆豐銀行或其等所
    屬人員審核帳戶申設之行為無因果關係，則上訴人依侵權行
    為之法律關係訴請丁○○、上海銀行、兆豐銀行賠償受詐騙
    所致之損害，為無理由，應予駁回。原審為上訴人敗訴之判
    決，並無不合。上訴意旨指摘原判決不當，求予廢棄改判，
    為無理由，應予駁回。
七、據上論結，本件上訴為無理由，依民事訴訟法第449 條第1
    項、第78條，判決如主文。
中    華    民    國    97    年    9     月    3     日
                            民事第四庭
                                審判長法官  蔡文貴
                                法      官  謝靜雯
                                法      官  陳真真
以上正本證明與原本無異。
如對本判決上訴，須於判決送達後20日內向本院提出上訴狀，其
未表明上訴理由者，應於上訴後20日內向本院提出上訴理由書（
均須按他造當事人之人數附繕本）。上訴時應提出委任律師或具
有律師資格之人之委任狀，並依附註條文規定辦理。
中    華    民    國    97    年    9     月    4     日
                                書  記  官  馬蕙梅
附註：
民事訴訟法第466 條之1 ：
對於第二審判決上訴，上訴人應委任律師為訴訟代理人，但上訴
人或其法定代理人具有律師資格者，不在此限。
上訴人之配偶、三親等內之血親、二親等內之姻親，或上訴人為
法人、中央或地方機關時，其所屬專任人員具有律師資格並經法
院認適當者，亦得為第三審訴訟代理人。
第1 項但書及第2 項情形，應於提起上訴或委任時釋明之。


司法院資訊處製作；財團法人民間司法改革基金會備份。
